【裁判字號】    94,重訴,315
【裁判日期】    951004
【裁判案由】    返還不當得利等
【裁判全文】
臺灣士林地方法院民事判決             94年度重訴字第315號
原      告  台北縣政府
法定代理人  乙○○
訴訟代理人  甲○○
被      告  丁○○
            戊○○
            丙○○
共      同
訴訟代理人  劉緒倫律師
            李宗輝律師
            呂昱德律師
被      告  己○○○
訴訟代理人  何榮源律師
複代理人    何佩琪
                        樓8樓.
上列當事人間返還不當得利等事件，本院於民國95年9 月20日言
詞辯論終結，判決如下：
    主  文
被告丁○○應給付原告新台幣壹佰柒拾肆萬肆仟參佰貳拾陸元。
被告丁○○應給付原告新台幣肆佰貳拾參萬玖仟捌佰肆拾參元，
及自民國九十四年十月三十日起至清償日止，按週年利率百分之
五計算之利息。
被告丁○○、己○○○、戊○○、丙○○應給被告應給付原告新
台幣參佰肆拾貳萬伍仟壹佰陸拾元及自民國九十四年十月三十日
起至清償日止，按週年利率百分之五計算之利息。
被告丁○○、己○○○、戊○○、丙○○應自民國九十四年十月
十五日起至返還臺北市○○區○○段一小段三一四、三一五、三
一六地號（如附圖所示編號Ａ、Ａ１、Ａ２、Ａ３、Ｂ、Ｂ１、
Ｂ２、Ｂ３、Ｃ部分）土地予原告之日止，按月給付新台幣伍萬
柒仟貳佰貳拾肆元予原告。
原告其餘之訴駁回。
訴訟費用由被告丁○○、己○○○、戊○○、丙○○負擔十分之
四，餘由被告丁○○負擔。
本判決第一項於原告以新台幣伍拾玖萬元供擔保後，得為假執行
。但被告丁○○如以新台幣壹佰柒拾肆萬肆仟參佰貳拾陸元為原
告預供擔保，得免為假執行。
本判決第二項於原告以新台幣壹佰肆拾貳萬元供擔保後，得為假
執行。但被告丁○○如以新台幣肆佰貳拾參萬玖仟捌佰肆拾參元
為原告預供擔保，得免為假執行。
本判決第三項於原告以新台幣壹佰壹拾伍萬元供擔保後，得為假
執行。但被告丁○○、己○○○、戊○○、丙○○如以新台幣參
佰肆拾貳萬伍仟壹佰陸拾元為原告預供擔保，得免為假執行。
原告其餘假執行之聲請駁回。
    事實及理由
甲、程序方面：
    按訴狀送達時，原告不得將原訴變更或追加他訴，但擴張或
    減縮應受判決事項之聲明者，不在此限，民事訴訟法第255
    條第1 項第3 款定有明文。經查，本件原告原起訴請求：「
    (一)被告應給付原告新臺幣（下同）9,538,241 元，及自起訴
    狀繕本送達之翌日起至清償日止，按年息5%計算之利息。(二)
    被告應自民國94年10月14日起至返還土地予原告之日止，按
    月給付60,412元予原告。」嗣於起訴狀送達後，變更聲明為
    ：「(一)被告應給付原告自80年7 月1 日起至82年12月31日止
    之租金1,585,749 元及違約金158,577 元，合計1,744,326
    元。(二)被告應給付原告自83年1 月1 日起至94年10月14日止
    相當租金損害之土地使用補償金計7,665,003 元並遲延利息
    2,022, 341元，合計9,687,344 元。(三)被告應自94年10月15
    日起至返還臺北市○○區○○段1 小段314 、315 、316 地
    號（如附如附圖所示編號Ａ、Ａ１、Ａ２、Ａ３、Ｂ、Ｂ１
    、Ｂ２、Ｂ３、Ｃ部分）土地予原告之日止，按月給付60,
    412 元。」核屬擴張應受判決事項之聲明，依首揭法條規定
    ，其變更聲明應予准許。
乙、實體方面：
一、原告起訴主張：被告之被繼承人胡惠卿前向原告承租原告所
    有座落臺北市○○區○○段1 小段314 、315 、316 地號土
    地（下稱系爭土地），面積共508.66平方公尺，租期自80年
    1 月1 日起至82年12月31日止，詎胡惠卿自80年7 月1 日起
    即未依約繳納租金，並於租約期滿後與被告繼續無權占有系
    爭土地，尚欠(一)租金及違約金計1,744,326 元、(二)自83年1
    月1 日起至94年10月14日止相當租金損害之使用補償金並遲
    延利息計9,687,344 元及(三)自94年10月15日起之使用補償金
    尚未償還，屢經原告催討均置之不理，嗣胡惠卿於91年5 月
    25日死亡，由被告等人繼承，原告爰依租賃、不當得利及繼
    承等法律關係請求被告給付等語，並聲明：(一)被告應給付原
    告自80年7 月1 日起至82年12月31日止之租金1,585,749 元
    及違約金158,577 元，合計1,744,326 元。(二)被告應給付原
    告自83年1 月1 日起至94年10月14日止相當租金損害之土地
    使用補償金計7,665,003 元並遲延利息2,022,341 元，合計
    9,687,344 元。(三)被告應自94年10月15日起至返還臺北市○○區○○段1 小段314 、315 、316 地號（如附圖所示編號
    Ａ、Ａ１、Ａ２、Ａ３、Ｂ、Ｂ１、Ｂ２、Ｂ３、Ｃ部分）
    土地予原告之日止，按月給付60,412元。(四)第1 項及第2項
    之請求，原告願供擔保，請准宣告假執行。
二、被告則抗辯略以：原告主張自80年7 月1 日起至82年12月31
    日止之租金部份及超過起訴前5 年之土地使用補償金部份，
    均已逾5 年期間，依民法第126 條規定及參照最高法院49年
    度台上字第1730號判例意旨，原告之請求權均已罹於時效，
    被告並主張時效抗辯。至原告請求自89年10月16日起迄今被
    告仍繼續使用系爭土地之土地使用補償金部份，因系爭土地
    須與另筆土地合併使用，且非座落於城市鬧區，並參考原告
    於同一地區之租金計算標準，原告主張以系爭土地公告現值
    總價5%計算，顯屬過高云云。被告己○○○、戊○○、丙○○另以：縱認被告丁○○有承認債務，其效力亦不及於其餘
    被告等語。並聲明：(一)原告之訴駁回。(二)如受不利益判決，
    願供擔保請准免假執行。
三、兩造不爭執之事實：
  (一)系爭土地為臺北縣所有，由原告管理。
  (二)被告之被繼承人胡惠卿與原告就系爭土地訂有本院卷第25頁
    之租賃契約。
  (三)被告之被繼承人胡惠卿所有房屋占有系爭土地如土地複丈成
    果圖所示之面積及範圍。
  (四)被告之被繼承人胡惠卿自80年7 月1 日起即未繳納租金或使
    用補償金。
  (五)被告之被繼承人胡惠卿於91年5 月25日死亡，被告為繼承人
    。
四、本件經兩造協議後簡化爭點如下：
  (一)原告之請求是否有部份罹於時效？
  1.被告丁○○是否有承認債務之意？
  2.如有承認債務，被告丁○○所為效力是否及於其他被告？
  (二)原告請求之租金或不當得利，金額是否過高？
  (三)原告主張自欠繳租金或使用補償金次月20日為起算點計算遲
    延利息是否有理由？
    茲論述如下：
  (一)原告之請求是否有部份罹於時效？
  1.被告丁○○是否有承認債務之意？
    按「消滅時效，因左列事由而中斷：．．．二承認。」，民
    法第129 條第1 項第2 款定有明文。而該款所稱之承認，乃
    債務人向請求權人表示認識其請求權存在之觀念通知，有最
    高法院51年臺上字第1216號、61年臺上字第615 號判例意旨
    可資參照。經查，被告丁○○曾於91年10月25日因申報遺產
    稅需要，就被告之被繼承人胡惠卿與原告間之租金債權債務
    函詢原告稱：「為申報先母胡惠卿君之遺產稅，請惠予告知
    截至先母死亡之日止，尚未給付貴府台北市○○區○○段1
    小段314 、315 、316 地號縣有基地之土地補償金及遲延利
    息金額為何，懇請賜覆。……依臺北縣政府91年7 月26日北
    府財產字第0910 43920號函，先母胡惠卿君尚有積欠貴府之
    使用補償金及遲延利息之情事，請惠予告知其金額，懇請賜
    覆。」（見本院卷第75頁），而臺北縣政府91年7 月26日北
    府財產字第0910 43920號函文主旨為：「台端占用本府經營
    台北市○○區○○段1 小段314 、315 、316 地號縣有基地
    ，積欠自80年7 月起至90年12月止使用補償金共計柒佰壹萬
    貳仟壹佰玖拾柒元整（遲延利息另計）。……」（見本院卷
    第183 頁），可知丁○○非但已知悉原告所主張積欠系爭土
    地自80年7 月起至90年12月止之使用補償金，並向原告表示
    認識其請求權存在，可認為係屬民法第129 條第1 項第2 款
    所定之承認債務。被告丁○○既已承認其母對原告所欠之債
    務，其時效依民法第137 條第1 項規定，自中斷之事由終止
    時即自其承認時起重行起算。
  2.如有承認債務，被告丁○○所為效力是否及於其他被告？
    如上所述，被告丁○○雖有承認債務之意，然依民法第138
    條規定：「時效中斷，以當事人、繼承人、受讓人之間為限
    ，始有效力。」，而上揭申請書係由丁○○具名並委託郭心
    潔會計師向原告提出，故時效中斷之效力僅存在被告丁○○
    與原告之間，而不及於其他被告。雖原告主張被告為申報遺
    產稅所需，向原告申請告知繼承人尚欠土地使用補償金及遲
    延利息，嗣經原告以91年11月4 日函告尚未給付金額若干，
    被告等即據以向台北市國稅局申報為未清償債務8,5793,01
    元，作為抵繳遺產稅之用，其利益亦及於全體被告云云，然
    本件原告所主張者既為民法上之請求權，其時效是否中斷，
    自應依民法之規定，而本件既僅由被告丁○○1 人具名對原
    告為承認債務，原告復未能證明其餘被告亦有承認債務或授
    權被告丁○○為承認債務之行為，自難認被告丁○○所為債
    務承認效力及於其他被告。
  3.按利息、紅利、租金、贍養費、退職金及其他1 年或不及1
    年之定期給付債權，其各期給付請求權，因5 年間不行使而
    消滅，民法第126 條定有明文。又租金之請求權因5 年間不
    行使而消滅，既為民法第126 條所明定，至於終止租約後之
    賠償與其他無租賃契約關係之賠償，名稱雖與租金異，然實
    質上仍為使用土地之代價，債權人應同樣按時收取，不因其
    契約終止或未成立而謂其時效之計算應有不同，最高法院49
    年度臺上字第1730號判例參照。原告請求被告給付自80年7
    月1 日起至82年12月31日止之租金債權，距原告提起本件訴
    訟時（即94年10月18日），已逾11年，被告己○○○、戊○○、丙○○辯稱原告前開租金及遲延利息請求權已罹於時效
    ，即屬可採。而被告丁○○部分自其91年10月25日承認時起
    至原告起訴時止，尚未逾5 年，故原告對被告丁○○部分之
    請求權尚未罹於時效。又被告之被繼承人胡惠卿與原告之租
    約於82年12月31日終止後，胡惠卿及被告占用原告所管理之
    系爭土地即屬無法律上之原因，原告雖得依民法第179 條不
    當得利之規定請求被告給付相當於租金之損害賠償，惟依前
    揭判例意旨說明，原告就此部份相當於租金之不當得利請求
    權，亦應適用民法第126 條5 年消滅時效之規定，因此，原
    告請求被告己○○○、戊○○、丙○○給付自83年1 月1 日
    起至89年10月18日止相當於租金損害之土地使用補償金部份
    ，被告己○○○、戊○○、丙○○為時效之抗辯亦非無據，
    而被告丁○○部分亦因承認而時效中斷，所為時效抗辯則無
    理由。是原告請求被告給付自80年7 月1日 起至82年12月31
    日止之租金及違約金及自83年1 月1 日起至89年10月18日止
    相當於租金損害之土地使用補償金暨遲延利息部份，因被告
    己○○○、戊○○、丙○○為時效之抗辯，其請求即不應准
    許。
  (二)原告請求之租金或不當得利，金額是否過高？
  1.按城市地方房屋之租金，以不超過土地及其建築物申報總價
    年息10% 為限，約定房屋租金，超過前項規定者，該管直轄
    市或縣（市）政府得依前項所定標準強制減定之，土地法第
    97條定有明文。依土地法第105 條準用同法第97條規定，建
    築基地之租金，其最高限額應按申報價額年息10% 計算。
  2.就租約存續期間之租金，依被告之被繼承人胡惠卿與原告所
    訂租約第4 條約定：「應繳租金依出租機關按法令規定所訂
    計算方式每年分期繳納，其依規定調整租率時，承租人並願
    照調整之租金金額自調整之月份起計算。」80年7 月至82年
    6 月30日期間，因系爭土地係坐落於台北市，故原告比照台
    北市政府80年7 月5 日府財四字第80045769號函訂定之「台
    北市市有土地出租租金計收標準」（見本院卷第167 頁）按
    土地使用區別訂定租金率，本件為住宅使用，以當期公告地
    價百分之6 計算租金並無不合。又行政院於82年4 月23日臺
    82府財字第11153 號函訂定之「國有出租基地租金率調整方
    案」（見本院卷第169 頁），自82年7 月1 日起一律依照土
    地申報地價年息百分之5 計收租金亦無不合，此部分之請求
    並無過高（計算表如附表１）。
  3.就租約屆滿後之不當得利請求，爰審酌被告所有占用系爭土
    地之建物位於臺北市○○區○○路65號，為一透天磚造房屋
    ，6 個房間2 套衛浴設備，大門入口處有庭院並植有草皮及
    花木，附近為住宅區，環境清幽等情，有本院95年1 月19日
    勘驗筆錄（本院卷第102 頁）及現場照片數紙（本院卷第12
    1 頁至第128 頁）在卷可憑；復審酌被告無權占有系爭土地
    所受有相當於租金之利益，並致原告受有損害，本院認以占
    用之系爭土地申報地價總額週年利率5%計算為適當，原告之
    請求計算標準並無過高。至被告雖抗辯應比照鄰近土地之租
    金計算標準，或依國有出租基地調整方案所定非建物占用土
    地部份以年息3%計算，惟本院既已就被告之占用情形為實地
    勘驗、審酌，即無比照計算之問題，且原告此部份之請求，
    被告並非承租人，並無國有出租基地調整方案之適用，其所
    辯洵屬無據。本件系爭土地自89年7 月起至94年12月止之公
    告地價均為每平方公尺27,000元，有原告所提且被告亦不爭
    執為真正之公告現值及公告地價查詢表（本院卷第22頁至第
    24頁）可稽，被告占用系爭土地面積為508.66平方公尺（本
    院卷第110 頁暨函附土地複丈成果圖），故認原告請求以占
    用之系爭土地申報地價總額週年利率5%計算租金為適當，原
    告請求被告丁○○給付自83年1 月1 日起至89年10月18日止
    相當租金損害之不當得利計4,239,843 元（計算式如附表3
    ），及被告丁○○、己○○○、戊○○、丙○○給付自89年
    10月19日起至94年10月14日止相當租金損害之不當得利計3,
    425,160 元（計算式如附表4 ）為有理由。
  (三)原告主張自欠繳租金或使用補償金次月20日為起算點計算遲
    延利息是否有理由？
  1.「給付無確定期限者，債務人於債權人得請求給付時，經其
    催告而未為給付，自受催告時起，負遲延責任。其經債權人
    起訴而送達訴狀，或依督促程序送達支付命令，或為其他相
    類之行為者，與催告有同一之效力。」、「遲延之債務，以
    支付金錢為標的者，債權人得請求依法定利率計算之遲延利
    息。」、「按應付利息之債務，其利率未經約定，亦無法律
    可據者，週年利率為5%」，民法第229 條第2 項、第233 第
    1 項前段、第203 條分別定有明文。
  2.原告依其所提自行製作之催繳單及函文，主張以次月20日計
    算被告欠繳租金或使用補償金之遲延利息，惟就租約存續期
    間之租金，依被告之被繼承人胡惠卿與原告所訂租約第4 條
    約定：「應繳租金依出租機關按法令規定所訂計算方式每年
    分期繳納，其依規定調整租率時，承租人並願照調整之租金
    金額自調整之月份起計算。每半年收租一次，以一、七月為
    收租期間（其租金較多者，出租機關並得按月或按季收租，
    於本約內訂明），承租人應依出租機關所開繳納通知書規定
    期限，自動向指定繳款處所繳納，逾期不繳以違約論。……
    (四)逾期繳納在三個月以上者，一律照欠額加收百分之十。」
    故原告就租約存續期間所欠租金，因已逾期3 個月，故就被
    告丁○○部分，請求加收百分之10之違約金（計算式如附表
    2 ），為有理由。至租期屆至後之不當得利請求，原告未能
    舉證兩造間就此有所約定，即應依上開民法第229 條第2 項
    、第233 第1 項前段規定，僅得請求以起訴狀繕本送達翌日
    即均自94年10月30日起至清償日止，按週年利率百分之5 計
    算之利息，至逾上開範圍之請求為無理由。
五、綜上所述，原告依據租賃、不當得利及繼承之法律關係，請
    求(一)被告丁○○給付自80年7 月1 日起至82年12月31日止之
    租金1,585,749 元（計算式如附表1） 及違約金158,577 元
    （計算式如附表2） 合計1,744,326 元。(二)被告丁○○給付
    自83年1 月1 日起至89年10月18日止相當租金損害之不當得
    利計4,239,843 元（計算式如附表3） 及自起訴狀繕本送達
    翌日即自94年10月30日起至清償日止，按週年利率百分之5
    計算之利息。(三)被告丁○○、己○○○、戊○○、丙○○給
    付自89年10月19日起至94年10月14日止相當租金損害之不當
    得利計3,425,160 元（計算式如附表4） 及自起訴狀繕本送
    達翌日即自94年10月30日起至清償日止，按週年利率百分之
    5 計算之利息。(四)被告丁○○、己○○○、戊○○、丙○○
    應自94年10月15日起至返還臺北市○○區○○段1 小段314
    、315 、316 地號土地（如附圖所示編號Ａ、Ａ１、Ａ２、
    Ａ３、Ｂ、Ｂ１、Ｂ２、Ｂ３、Ｃ部分）予原告之日止，按
    月給付57,224元（計算式：508.66x27,000x5%/12=57,224）
    ，為有理由，應予准許；其逾上開範圍之請求，即無理由，
    應予駁回。又原告就其聲明第1 、2 項請求陳明願供擔保，
    聲請宣告假執行，被告則聲明願供擔保免為假執行，經核就
    原告勝訴部份（主文第1 至3 項），均合於法律規定，爰分
    別酌定相當之擔保金額宣告之；原告其餘假執行之聲請，因
    該部份訴之駁回而失所依據，應予駁回。
六、本件判決基礎俱已臻明確，兩造其餘攻防方法及訴訟資料經
    本院審酌後，核與判決不生影響，無逐一論駁之必要，併此
    敘明。
七、據上論結，原告之訴為一部有理由，一部無理由，爰依民事
    訴訟法第79條，判決如主文。
中    華    民    國    95    年    10    月    4     日
                  民事第一庭  法  官  陳麗芬
以上正本證明與原本無異。
如對本判決上訴須於判決送達後20日內向本院提出上訴狀。
中    華    民    國    95    年    10    月    12    日
                              書記官  趙信義


司法院資訊處製作；財團法人民間司法改革基金會備份。
